【裁判字號】    94,重上,273
【裁判日期】    950418
【裁判案由】    拆屋還地
【裁判全文】
臺灣高等法院民事判決                 94年度重上字第273號
    上  訴  人  庚○○
                戊○○
                丙○
                丁○○
    共      同
    訴訟代理人  陳河泉律師
    複  代理人  關維忠律師
    被  上訴人  台灣肥料股份有限公司
    法定代理人  乙○○
    訴訟代理人  林志豪律師
    複  代理人  陳添信律師
上列當事人間拆屋還地事件，上訴人對於中華民國94年4月8日臺
灣士林地方法院91年度重訴字第370號第一審判決提起上訴，經
本院於95年4月4日言詞辯論終結，判決如下：
    主      文
原判決關於命上訴人拆屋還地及給付本息暨其假執行之宣告，並
命上訴人負擔訴訟費用之裁判均廢棄。
上開廢棄部分，被上訴人在第一審之訴及假執行之聲請均駁回。
第一、二審訴訟費用由被上訴人負擔。
    事      實
甲、上訴人方面：
壹、聲明：
一原判決不利於上訴人部分廢棄。
二上開廢棄部分，被上訴人在第一審之訴及假執行聲請均駁回。
貳、陳述：除與原判決記載相同者外，補稱略以：
一伊等家族自日據時代即已建屋居住使用坐落台北市○○區○○
  段4小段309-1、310-1、314-1、314-3號土地（下稱系爭土地
  ），有戶籍謄本及台北市稅捐稽徵處南港分處所申請核發之房
  屋稅課稅資料可稽，證明系爭土地上之伊等所有台北市○○路
  ○段110號、112號、114號、116號房屋（下稱系爭110號、112
  號、114號、116號房屋）大部份之房屋稅起課年月，均早在民
  國24、27、29、31年間，即在被上訴人於40幾年間承購伊等被
  繼承人闕河橏等人所有系爭土地之前（註：房屋稅課稅資料上
  稅籍名義人闕嘉慶等二人即為上訴人戊○○之子，闕河橏〈已
  亡〉即為上訴人庚○○之父）。被上訴人為免支付龐大之補償
  費與拆遷費，與闕河橏等人達成協議，被上訴人不支付補償費
  與拆遷費予闕河橏等人，闕河橏等人將所有之同上小段312號
  土地靠西邊部分劃歸被上訴人之台肥六廠使用，並得繼續使用
  系爭土地，被上訴人並興建圍牆及沿圍牆劃分割界址，區分兩
  造使用之範圍，此協商過程，業經當時任被上訴人公司之總務
  組長，也是台肥二村的協調代表人即訴外人張忠桓出具備忘錄
  說明甚詳，足證兩造有相互使用土地之協議。
二77年11月19日被上訴人南港廠函及88年10月6日議價會議記錄
  ，分別記載「為解決貴我雙方相互使用土地問題」及「因本公
  司與闕府互有占用事實及當年徵收典故」，益證兩造間確有相
  互使用土地代替拆遷補償費之協議。
三倘認兩造未成立相互使用土地之協議，被上訴人於40幾年間承
  購系爭土地時，明知伊等所有系爭110號、112號、114號、116
  號房屋占用系爭土地，未要求伊等拆屋還地，反而興建圍牆及
  分割界址區分使用範圍，兩造依現狀相互使用土地長達40、50
  年之久，益徵被上訴人有默示同意伊等使用系爭土地之意思。
四伊等占用系爭土地之面積較被上訴人占用伊土地之面積為大，
  係因被上訴人未支付伊等拆遷補償費所致，不得遽以認定兩造
  無相互使用土地之協議。
五伊等使用系爭土地長達40、50年，被上訴人從未要求拆屋還地
  ，致伊等誤認有使用系爭土地之正當權源，而花費大筆費用修
  繕房屋，被上訴人在相關證人均已去世，無從證實之情形下，
  訴請伊等拆屋還地，顯係以損害伊等為主要目的，行使權利之
  方法亦違背誠信原則。
六系爭土地正對面為南港輪胎廠房，環境吵雜，家樂福及南港區
  公所遠在300、400公尺之外，系爭土地兩旁商店均係二手車買
  賣及汽車修護，生活機能不佳，環境亦非優越，原判決按申報
  地價年息8％計算不當得利，顯然過高。
、證據：除援用原審提出者外，補提現場照片3幀、日據時期
    戶籍謄本、剪報、房屋稅課稅資料5份、經濟部職員調查表2
    份為證，並聲請訊問證人己○○、甲○○。
乙、被上訴人方面：
壹、聲明：上訴駁回。
貳、陳述：除與原判決記載相同者外，補稱略以：
一伊當時為國營事業，處理土地應簽訂正式書面文件，並報請主
  管機關核准，斷無以口頭協議方式處理土地之可能，上訴人未
  能提出協議文件，顯見兩造並未成立交換土地使用之協議。
二伊興建之圍牆雖占用上訴人之土地，但上訴人占用伊系爭土地
  之面積較伊占用上訴人之土地面積為大，占用面積不相當，且
  兩造互相占用彼此土地之事實，是否即代表雙方成立交換使用
  土地之協議，上訴人主張該有利事實，自應負舉證責任，雖然
  上訴人一再爭執伊當時為公營事業，不可能任由伊所有之系爭
  土地被被上訴人家族占用數十年等語云云，惟伊既為公營事業
  ，對外成立協議當有正式書面文件，上訴人卻始終無法提出雙
  方協議文件，更足以證明雙方確無成立交換土地使用之協議。
三否認上訴人所提由張忠桓出具之備忘錄為真正，縱屬為真，張
  忠桓亦無權代表伊與上訴人成立交換土地使用之協議。
四77年11月19日伊南港廠函及88年10月6日議價會議記錄，僅能
  證明兩造曾就互相占用土地之問題有過協商，並不足以證明兩
  造間就使用土地曾達成何種協議。
五否認證人己○○證言為真正，縱使為真，依其證言，兩造係成
  立互相移轉土地所有權之互易合意，顯非上訴人所主張雙方曾
  成立之交換土地使用協議。
六否認系爭110號、112號、114號、116號房屋自日據時代即建造
  迄今，伊興建圍牆亦不足以認定伊有默示同意上訴人使用系爭
  土地之意思。再者，上訴人主張雙方有交換使用土地之協議，
  卻又主張伊顯然已默示同意上訴人使用系爭土地，一者為雙方
  合意，一者為單方意思表示，前後所言自相矛盾，更足以反證
  雙方確無交換使用土地之協議。
七伊為系爭土地之所有權人，行使權利，洵屬有據，並無權利濫
  用。
八系爭土地坐落於台北市○○路旁，周遭有家樂福量販店商圈、
  金融機構，距離環東快速道路、高速公路亦僅十分鐘內之車程
  ，交通甚為便利，生活機能亦屬完整，系爭土地之經濟價值甚
  高，上訴人占用系爭土地建屋所受利益甚鉅，原判決以系爭土
  地申報總額年息8%計算上訴人應按月給付相當於租金之不當得
  利，不但合於土地法第97條規定之限制，亦已注意基地之位置
  ，工商業繁榮之程度，占用人利用基地之經濟價值及所受利益
  等項，並未過高。
、證據：除援用原審提出者外，補提土地絕賣契約4份為證。
    理      由
一被上訴人主張：系爭土地為伊所有，上訴人丙○、戊○○公同
  共有之系爭110號房屋無權占用系爭310-1號土地如原判決附圖
  所示A1、A2部分（該屋原為闕林吻所有，闕林吻死亡後則由其
  配偶張水源及養女即上訴人丙○、養子即上訴人戊○○繼承，
  嗣張水源死亡後，再由養女即上訴人丙○繼承）；上訴人庚○
  ○所有之系爭112號房屋無權占有系爭309-1、310-1、314-1號
  土地如原判決附圖所示B3、B4、A7、D3部分（2樓為A8、B6、
  D4部分）；上訴人戊○○所有之系爭114號房屋無權占有系爭
  310-1、314-1、314-3號土地如原判決附圖所示A4、D2、C2、
  C3部分（2樓為D5部分，3樓為D6部分），上訴人丁○○所有之
  系爭116號房屋無權占有系爭314-1、314-3號土地如原判決附
  圖所示D1、C1部分，上訴人自應將占用伊土地之建築物予以拆
  除，並將所占用之土地返還予伊；又上訴人因無權占有受有相
  當租金之不當得利，其中丙○、戊○○自89年2月1日起至94年
  1月31日止，計新臺幣（下同）700,655元，又自94年2月1日起
  至返還土地之日止（如在此日前清償，至清償日止），每月為
  11,191元；庚○○自86年7月1日起至91年6月13日止，計344,
  746元，自91年6月14日起至返還土地之日止（如在此日前清償
  ，至清償日止），每月為5,900元；戊○○自86年7月1日起至
  91年6月13日止，計536,766元，自91年6月14日起至返還土地
  之日止（如在此日前清償，至清償日止），每月為9,244 元；
  丁○○自88年5月1日起至93年4月29日止，計921,269元，自93
  年4月30日起至返還土地之日止（如在此日前清償，至清償日
  止），每月為15,063元等情，爰依民法第767條物上請求權及
  同法第179條不當得利之法律關係，求為命(一)上訴人丙○、戊
  ○○應將坐落台北市○○區○○段4小段310 -1號土地上門牌
  號碼台北市○○路○段110號建物及雨遮如附圖所示A1、A2部分
  拆除，將土地返還伊，並給付伊700,655元，及自94年1月26日
  追加訴狀繕本送達翌日即94年2月24日起至返還土地止，按週
  年利率5%計算之利息，並按月給付伊11,191元；(二)上訴人庚○
  ○應將坐落台北市○○區○○段4小段309-1、310 -1、314-1
  號土地上門牌號碼台北市○○路○段112號建物及雨遮如附圖所
  示B3、B4、A7、D3、A8、B6、D4部分拆除，將土地返還伊，並
  給付伊344,746元，及自起訴狀繕本送達翌日即91年6月14日起
  至返還土地止，按週年利率5%計算之利息，並按月給付伊
  5,900元；(三)上訴人戊○○應將坐落台北市○○區○○段4小段
  310-1、314-1、314-3號土地上門牌號碼台北市○○路○段114
  號建物及雨遮如附圖所示A4、D2、C2、C3、D5、D6部分拆除，
  將土地返還伊，並給付伊536,766元，及自起訴狀送達翌日即
  91年6月14日起至返還土地止，按週年利率5%計算之利息，並
  按月給付伊9,244元；(四)上訴人丁○○應將坐落台北市○○區
  ○○段4小段314-1、314-3地號土地上門牌號碼台北市○○路○
  段116號建物如附圖所示D1、C1部分拆除，將土地返還伊，並
  給付伊921,269元，及自93年4月28日追加訴狀送達翌日即93年
  4月30日起至返還土地止，按週年利率5%計算之利息，並按月
  給付伊15,063元之判決（被上訴人對各上訴人超過之不當得利
  請求，經原審判決駁回，已告確定；又對原判決命張明德拆屋
  還地及給付不當得利部分，因張明德非房屋所有人，而撤回對
  張明德之起訴）。
二上訴人則以：系爭土地原為伊等被繼承人闕河橏等人所有，被
  上訴人徵收系爭土地後，為免支付龐大之補償費與拆遷費，與
  闕河橏等人達成，被上訴人不支付補償費與拆遷費，闕河橏等
  人將所有之台北市○○段○○段312號土地靠西邊部分劃歸被上
  訴人之台肥六廠使用後，得繼續使用系爭土地之協議，被上訴
  人並興建圍牆及分割界址區分兩造使用之範圍，兩造間有代物
  清償及土地交互使用協議，伊等並非無權占有系爭土地，縱認
  伊等無權占用系爭土地，被上訴人於事隔40、50年，相關證人
  均已去世，無從證實情形下，始訴請伊等拆屋還地，顯係以損
  害伊等為主要目的，行使權利之方法亦違背誠信原則，又原判
  決按申報地價年息8％計算不當得利，顯然過高等語，資為抗
  辯。
三兩造不爭執事實
(一)上訴人現居住之系爭110號、112號、114號、116號房屋之房屋
  稅分別自31年7月、24年7月、29年7月及41年7月起課，建造完
  成時間均在被上訴人47年4月2日取得系爭土地之前，其中112
  號房屋稅義務人闕河橏為上訴人丁○○之夫、庚○○之父，
  114號房屋稅現義務人闕嘉慶則為上訴人戊○○之長子（土地
  登記謄本、戶籍謄本、房屋稅基本資料及課稅資料查詢，原法
  院卷15-17、27-34頁、本院卷35-37、64-68頁）。
(二)系爭110號、112號、114號、116號房屋坐落於被上訴人所有之
  系爭土地內，占用面積、位置如原判決附圖即台北市松山地政
  事務所土地複丈成果圖所示（土地登記謄本、土地複丈成果圖
  ，原法院卷15 -17頁、120-122頁）。
(三)現場存有之圍牆係由被上訴人興建，該圍牆部分坐落於上訴人
  丙○共有之台北市○○段○○段312號土地上（共有人尚有訴外
  人闕河沮、闕河枝、闕壯志、闕嘉慶、闕嘉斌〈以上二人為上
  訴人戊○○之子〉），而上訴人占用系爭土地之面積較被上訴
  人占用上訴人所有312號土地之面積為大（地籍圖謄本、土地
  登記謄本、兩造不爭執，原法院卷248-250頁、本院卷45、114
  頁）。
(四)訴外人闕河橏、闕啟輝於77年9月22日，以雙方於45年依協議
  如現況取直建築二村圍牆為界，迄今30餘年期間雙方未再訂定
  書面協議或完成交換土地登記存據，且原協議因年久無法找尋
  ，今因原有房屋年久失修，子孫繁衍而不敷使用，急待改建，
  又誠恐歷時過久無人佐證經過事實，發生爭議，影響雙方權益
  為由，向被上訴人所屬南港廠申請將前留供渠等使用之系爭土
  地及相連土地即台北市○○段○○段315-2、315-4地號貳筆土
  地以議價方式併售，被上訴人所屬南港廠則於77年11月19日發
  函訴外人前來解決兩造相互使用土地問題（申請書、77年11月
  19 日被上訴人南港廠函，原法院卷257、256頁）。
(五)被上訴人與訴外人闕炳南（上訴人庚○○之次子）、闕壯志、
  己○○（以上二人均為闕河橏之子）、闕珮，因兩造互有占
  用事實及當年徵收典故，於88年10月6日在被上訴人公司討論
  價購系爭土地乙事，惟總價相差甚鉅，擇期再議（戶籍謄本，
  原法院卷29頁、本院卷35-37頁；88年10月6日議價會議記錄，
  原法院卷260、261頁）。
(六)被上訴人所提之公告地價表為真正（公告地價表、兩造不爭，
  原法院卷171、172、290頁）。
(七)系爭房屋現狀及附近環境如原法院92年4月17日勘驗筆錄所載
  （兩造不爭、原法院92年4月17日勘驗筆錄，原法院卷100-102
  、290頁）。
四本件爭點及本院判斷
  本件上訴人所有系爭房屋占用被上訴人所有之系爭土地，而由
  被上訴人建造之圍牆則坐落上訴人所有之土地上，占用上訴人
  所有部分土地，且兩造於77、88年間曾就相互使用土地問題進
  行協商及價購之事實，為兩造所不爭，如上述，則兩造爭執者
  ，厥為兩造間是否有就系爭土地成立交換使用之協議？
(一)按契約之成立本不以署名畫押為要件，故凡當事人間締結契約
  ，其書面之形式雖不完全，而能以其他方法，足以證明其意思
  已有合致之表示者，自無妨於契約之成立，當然發生法律上之
  效力（最高法院20年上字第1727號判例意旨參照）。次按證明
  應證事實之證據資料，並不以可直接單獨證明之直接證據為限
  ，凡先綜合其他情狀，證明某事實，再由某事實為推理的證明
  應證事實，該證明某事實之間接證據，自包括在內（最高法院
  92年度台上字第1499號裁判要旨參照）。
(二)查，
1.依上訴人提出之以訴外人張忠桓名義立具之備忘錄記載：「主
  旨：為闕河橏申購二村墻外土地，略陳早期徵收該地時，與現
  住人洽議經過情形。‥‥說明：一民國四十二年協議徵收南港
  土地時，以二村靠西墻外，民宅住戶甚多，補償拆遷為數頗巨
  ，且非興建二村宿舍必需，為期適應處理經濟原則，而為方
  所接受，經達成口頭協議：現住戶不拆遷，亦不補償，二村建
  墻須取直線，所留墻外不規則空地概由闕河橏及闕啟輝等各依
  墻內外已劃分之使用範圍交換使用。此項善意協議，未作書面
  紀錄，達成已歷年三十五年從未叢生爭議。堪稱徵收南港案所
  有土地關係三百數十戶中之奇蹟。二闕河橏來廠工作，歷屆主
  管均有良好印象，貢獻實多，退休後，顧及眾多家人生活，要
  求承購該地永久使用，不無正當理由，本案土地原始口頭協議
  主持人多在協議後調職退休，忠桓曾參與其事，歷時雖久，尚
  有印象，特為書面藉期備忘佐證」等語（見原法院卷255頁）
  ，核與證人己○○即闕河橏之子於本院證稱：「備忘錄是張忠
  桓寫的。」、「（張忠桓是何人？）當時台肥的總務組長，也
  是二村的協調代表人。」、「（為何有備忘錄？）因為發生土
  地無法過戶，過了很久，我們也急了，我父親（即闕河橏）才
  找張先生談如何解決，張先生才寫備忘錄，作為雙方有口頭協
  議的依據。」等語（見本院卷70-75頁）相符。雖被上訴人否
  認上開備忘錄之真正，惟依證人甲○○於本院證稱：其當時向
  上級呈報時有檢附這封備忘錄等語（見本院卷110-114頁），
  足證被上訴人早就知有此份備忘錄存在。由上可知，被上訴人
  因拆遷補償費之經濟上考量，而以興建圍牆為界，與上訴人之
  闕姓家族方面協議相互使用土地，以期將來相互交換土地，雖
  兩造相互使用土地之面積不一，惟有當初考量因素存在（上訴
  人毋庸支出建物拆遷補償費，被上訴人所占用闕姓家族之土地
  乃面臨道路之最有價值土地，而上訴人所使用被上訴人之土地
  則屬價值較低，未臨道路之裏地等），自不能僅因兩造相互使
  用土地面積不一，即否定有相互使用土地協議之存在。
2.本院復參酌下列事證，亦認有協議交換使用土地之事實
(1)69、70年間辦理土地分割時，系爭土地分割線與被上訴人興建
  之圍牆相符（系爭土地舊土地登記謄本及系爭土地地籍圖，原
  法院卷257-259頁），若無土地交互使用協議存在，為何被上
  訴人辦理分割土地時，卻沿著其所興建的圍牆劃分，而讓分割
  線（即圍牆位置）之另一面土地均由上訴人等人使用。
(2)上訴人庚○○之父闕河橏、叔闕啟輝於77年9月22日，以雙方
  於45年依協議如現況取直建築二村圍牆為界，迄今30餘年期間
  雙方未再訂定書面協議或完成交換土地登記存據，且原協議因
  年久無法找尋，今因原有房屋年久失修，子孫繁衍而不敷使用
  ，急待改建，又誠恐歷時過久無人佐證經過事實，發生爭議，
  影響雙方權益為由，向被上訴人所屬南港廠申請將前留供渠等
  使用之系爭土地及相連土地即台北市○○段○○段315-2、315-
  4地號貳筆土地以議價方式併售，被上訴人所屬南港廠則於77
  年11月19日函請闕河橏、闕啟輝前來解決兩造相互使用土地問
  題。之後，被上訴人復因兩造互有占用事實及當年徵收典故，
  於88年10月6日，與闕炳南、闕壯志、己○○、闕珮在被上
  訴人公司討論價購系爭土地乙事，惟總價相差甚鉅，擇期再議
  。由此可見，被上訴人承認雙方有相互使用土地問題，並通知
  協商處理。
(3)雖闕河橏、闕啟輝於77年9月22日向向被上訴人所屬南港廠申
  請價購土地時，亦以雙方未完成交換土地登記存據為由，及證
  人己○○雖證稱：「（當初台肥公司的收購過程？）本來連我
  們家的所有房屋土地一併收購，這是第1方案，後來全部承購
  ，台肥經濟上有困難，就保留我們的，採用第2個方案，台肥
  為符合建築法令保留土地給我們並避免賠償地上物費用，所以
  以圍牆為界，大家都可以使用土地，我們也不必遷移，當時我
  們認為很有道理，但是辦理過戶時，發現台肥徵收的土地無法
  過戶，法令規定徵收的土地只有台肥能使用不能過戶給我們，
  台肥一直說要研究，到現在無法解決。」等語，惟雙方若有交
  換土地所有之協議，為何與被上訴人交涉過程中，從未有要求
  被上訴人移轉系爭土地所有權之議，而反係向被上訴人申請價
  購系爭土地，可見因兩造間僅有交互使用土地協議，上訴人方
  面只取得系爭土地之使用權，並未取得所有權。因此，上訴人
  方面為取得永久之所有權，乃向被上訴人以合理優惠價格價購
  系爭土地，故自77年、88年即一再向被上訴人申請價購系爭土
  地，尤其是依88年10月6日之議價會議紀錄，就系爭土地部份
  （即C1、C2部份）要求以公告現值打折承購，被上訴人則要求
  以公告現值出售，雙方雖尚無共識，但均有繼續協議之意思，
  被上訴人當時尚另建議以合建處理方式。
(三)闕河橏等人以與被上訴人所有系爭土地交換使用之同所312號
  土地現由上訴人及關係人因繼承關係取得所有權，如上述，故
  上訴人亦因而繼受上述交換土地使用協議之法律關係。
(四)從而，被上訴人雖以上訴人無法提出書面協議而否認兩造間未
  有交換土地使用之協議，惟本院依上列證據應足認兩造間就上
  開相互占用的土地部分有交換使用之協議存在。
五綜上所述，上訴人抗辯兩造間有交換土地使用之協議，自屬可
  信，被上訴人以上訴人無權占有系爭土地為由，本於民法第
  767條及第179條規定，請求上訴人拆除系爭房屋後交還系爭土
  地，及給付相當於租金之不當得利，為無理由，不應准許。其
  假執行之聲請亦失所附麗，應併予駁回。原審判命上訴人應分
  別拆除系爭房屋後將系爭土地交還被上訴人，及給付使用土地
  之不當得利並計付利息，並為假執行之宣告，自有未洽。上訴
  意旨指摘原判決此部分不當，求予廢棄改判，為有理由，自應
  由本院予以廢棄改判，如主文第二項所示。
六本件法律關係已經明確，兩造其餘陳述及舉證，均無礙本院判
  斷，爰不再一一論述，附此敘明。
七據上論結，本件上訴為有理由，依民事訴訟法第450條、第78
  條，判決如主文。
中    華    民    國    95    年    4     月    18    日
                              民事第九庭
                                  審判長法  官  黃熙嫣
                                        法  官  呂太郎
                                        法  官  楊力進
正本係照原本作成。
如不服本判決，應於收受送達後20日內向本院提出上訴書狀，其
未表明上訴理由者，應於提出上訴後20日內向本院補提理由書狀
（均須按他造當事人之人數附繕本）上訴時應提出委任律師或具
有律師資格之人之委任狀；委任有律師資格者，另應附具律師資
格證書及釋明委任人與受任人有民事訴訟法第466條之一第一項
但書或第二項（詳附註）所定關係之釋明文書影本。
中    華    民    國    95    年    4     月    18    日
                                        書記官  劉家聲
附註：
民事訴訟法第四百六十六條之一（第一項、第二項）：
對於第二審判決上訴，上訴人應委任律師為訴訟代理人。但上訴
人或其他法定代理人具有律師資格者，不在此限。
上訴人之配偶、三親等內之血親、二親等內之姻親，或上訴人為
法人、中央或地方機關時，其所屬專任人員具有律師資格並經法
院認為適當者，亦得為第三審訴訟代理人。


司法院資訊處製作；財團法人民間司法改革基金會備份。
